臺灣花蓮地方法院民事判決　　　　　　　　　 九十年度家訴字第二五號
　　原　　　告　乙○○
　　被　　　告　甲○○
右當事人間請求夫妻剩餘財產分配事件，本院判決如左：
    主    文
被告應將坐落於花蓮縣吉安鄉○○段一一五二之三五地號土地及其上建物（建號：吉
安鄉○○段六九六號，門牌號碼：花蓮縣吉安鄉○○路二八八號）所有權持分二分之
一移轉登記予原告所有。
訴訟費用由被告負擔。
    事    實
甲、原告方面：
  一、聲明：如主文所示。
  二、陳述：
    (一)緣原告與被告原為夫妻關係，兩造於民國六十三年結婚，後因被告向臺灣花蓮
      地方法院訴請離婚，經鈞院以八十九年度婚字第一九六號判決准予離婚確定，
      雙方業於九十年一月三日辦妥離婚登記。
    (二)查原告與被告婚姻關係存續期間，雙方曾於八十三年八月十六日共同出資新臺
      幣（下同）五百二十萬元，購買坐落花蓮縣吉安鄉○○段一一五二之三五地號
      、地目：建、面積一一一平方公尺，持分全部及其上建物，建號：六九六號，
      門牌：花蓮縣吉安鄉○○路二八八號，鋼筋混凝土造二層房屋一棟。前述不動
      產雖曾於八十三年九月向合作金庫銀行花蓮分行借款而於八十三年九月九日設
      定最高限額三百六十萬元之抵押權，然該借款事實上早於九十年二月八日清償
      ，至今已無任何債務存在。
    (三)原告與被告婚後並未約定夫妻財產制，應適用法定之聯合之財產制，聯合財產
      制既因雙方之婚姻關係消滅而消滅，原告依民法第一千零三十條之一第一項規
      定，自得請求將兩造於婚姻關係中取得之不動產扣除負債之餘額予以平均分配
      ，爰狀請鈞院鑑核，判決如訴之聲明，以維權益。
    (四)本件原告前曾聲請調解，鈞院亦曾開庭審理，本件有關證據請參考鈞院九十年
      度花調字第十六號、九十年度家訴字第十五號案卷。
    (五)原告曾參加蔡家未為會首之互助會，並將標得之會金交予被告以支付購買系爭
      不動產之價款，再離婚前原告按月交付四萬元予被告，家庭開銷及子女扶養費
      用原告均有負擔。
  三、證據：提出本院八十九年度婚字第一九六號判決影本、判決確定證明書影本、
      戶籍謄本、土地及建物登記謄本各一件為證，並聲請訊問證人蔡家未、謝洞洁
      。
乙、被告方面
  一、聲明：
    (一)原告之訴駁回。
    (二)訴訟費用由原告負擔。
  二、陳述：
      系爭不動產係被告向娘家借款所購買，購買時原告並不知道，直到八十三年十
      一月十三日搬進新屋時，被告告訴原告，原告才知道。被告購買系爭不動產，
      原告未付分文，被告向娘家借款二百萬元，並向合作金庫借款三百萬元，三百
      萬元借款已於八十八年一月二十七日清償，原告從未幫忙清償借款。被告係陸
      續向娘家借款共二百萬元。原告賺錢有交予被告，作為子女生活費、教養費，
      並非購買房屋之費用。
  三、證據：聲請訊問證人翁連地。
丙、本院依職權調閱本院九十年度花調字第十六號、九十年度家訴字第十五號案卷。
    理    由
一、本件原告起訴後，民法親屬編有關夫妻財產制雖於九十一年六月二十六日修正公
    布，惟依民法親屬編施行法第一條：「關於親屬之事件，在民法親屬編施行前發
    生者，除本施行法有特別規定外，不適用民法親屬編之規定；其在修正前發生者
    ，除本施行法有特別規定外，亦不適用修正後之規定。」之不溯及既往規定，該
    施行法就夫妻剩餘財產之分配並無特別規定，本件自仍應適用修正公布前民法有
    關規定，合先敘明。
二、按訴狀送達後，原告不得將原訴變更或追加他訴，但被告同意者，不在此限。被
    告於訴之變更或追加無異議，而為本案之言詞辯論者，視為同意變更或追加。民
    事訴訟法第二百五十五條第一項第一款及第二項定有明文。本件原告起訴原請求
    先位聲明：請求判令被告應給付原告新臺幣二百六十萬元整；備位聲明：請求判
    令被告應將坐落於花蓮縣吉安鄉○○段一一五二之三五地號土地及其上建物（建
    號：吉安鄉○○段六九六號，門牌號碼：花蓮縣吉安鄉○○路二八八號）所有權
    持分二分之一移轉登記予原告所有。嗣於九十一年三月二十八日具狀撤回先位聲
    明，並變更訴之聲明為：請求判令被告應將坐落於花蓮縣吉安鄉○○段一一五二
    之三五地號土地及其上建物（建號：吉安鄉○○段六九六號，門牌號碼：花蓮縣
    吉安鄉○○路二八八號）所有權持分二分之一移轉登記予原告所有。被告對此並
    無異議，且續為本案之言詞辯論，揆諸前揭法文，自應許原告變更訴之聲明，亦
    先予敘明。
三、原告起訴主張兩造原為夫妻關係，惟業經本院判決離婚確定，兩造對財產未為協
    議，系爭不動產為婚姻關係存續中兩造共同出資購買，且原告亦有負擔家庭費用
    ，原告自得依九十一年六月二十六日修正公布前民法第一千零三十條之一第一項
    規定請求平均分配該不動產。被告則以系爭不動產為被告向其父借款二百萬元及
    銀行借款三百萬元而購得，為被告單獨出資購買，原告分文未出，自不得請求分
    配等語為抗辯。
四、原告主張兩造原為夫妻關係，嗣經本院判決離婚確定，兩造未就剩餘財產之分配
    協議，被告餘有系爭不動產一節，業據其提出本院八十九年度婚字第一九六號判
    決影本、判決確定證明書影本、戶籍謄本、土地及建物登記謄本各一件為證，被
    告亦不爭執，堪信為真。原告復主張系爭不動產係兩造共同出資購買一情，則為
    被告否認，被告辯稱：伊購買系爭不動產原告分文未付，且事先不知被告購屋，
    被告係陸續向父親借款二百萬元支付購買價款等語。經查：
  (一)被告父親翁連地於本院審理中雖證稱：「（被告現在所住吉安鄉的房子是何人的
    ？）是她自己買的，我不知道她何時買的，她已經買很久了，她是在結婚後才買
    的，剛買的時候，說不夠錢，就向我借二百萬元，這二百萬元是陸續拿給她的，
    當時她繳貸款分期款沒錢的時候，就回去向我拿，我都是拿現金給她，當初拿錢
    給她時，並沒有寫借據，因為是自己的女兒，我不清楚我女兒花多少錢買這棟房
    子，我女兒在買這棟房子時，在夜市賣衣服，我知道我女兒有跟銀行貸款，當時
    我女婿也是在夜市做生意，我女兒買房子時我女婿可能不知道，因為那時他人在
    臺北，我女兒向我借的錢都還沒還。」、「（如何知道被告所借的總金額是二百
    萬元？）我女兒最多曾拿六、七萬元，有時拿過五萬元，我太太自己計算前後金
    額大約是二百萬元。」、「（當時你從事何工作？）我那時務農，在種葡萄，一
    分地約有十萬元收入，扣掉成本大概有四、五萬元，我種六分地，我沒有其他的
    收入，當時只有我和我太太而已，小孩都大了，沒有其他開銷。」、「（是否有
    銀行的來往紀錄？）沒有，我沒有在銀行存過錢，我的收入都放在家裡，所以我
    女兒來借錢時，我就直接拿給她。目前家裡沒放什麼現金，因為今年葡萄收成不
    好，先前葡萄商人來收購葡萄都是付現金給我。」等語（見本院九十年十二月二
    十七日言詞辯論筆錄）。按二百萬元數目非小，依證人所述，其貸款予被告當時
    之收入來源全賴種植六分地葡萄所得，扣掉成本，年所得約在二十四萬至三十萬
    元間，系爭不動產於八十三年間購買，被告稱於八十八年一月二十七日清償銀行
    借款，則於五年間證人貸與二百萬元予被告，平均一年約貸與四十萬元予被告，
    顯已超出其一年所得，似與常情不符；再證人陸續貸款予被告，卻均無紀錄可稽
    ，亦與一般借貸留存書據或銀行交易紀錄之慣例相違，堪認證人所述為迴護被告
    之詞，自難資為有利被告之認定。
  (二)原告主張被告購買系爭不動產其亦有出資一節，被告雖否認，惟證人蔡家未證稱
    ：「兩造我都認識，因為我們都是作夜市生意所以認識。原告有跟我的互助會，
    是民國八十二年我開始招會，原告是跟過我的二萬元的會，他跟過好幾會，目前
    還有一個死會，這死會的錢是每月二萬元，連會首共有二十一人。」、「之前原
    告標到會時，有時我送會錢去，有時會遇到他們夫妻都在家，後面這次會我就不
    知道被告是否知道，我不清楚原告為何跟我的會。」、「（吉安鄉○○路二八八
    號的房子來源你是否知道？）我不清楚，但我有聽說他們夫妻有去看房子，但是
    否看這棟我不清楚，這棟房子他們是比我晚一、二年買，他們入新家時，我有去
    讓他們請客，還有其他夜市的同行也有去讓他們請。」、「在標會之前，我有聽
    原告說他要標會錢買房子，那次他標到的會款大約是四、五十萬元，這次的會何
    時標的，我還要回去查資料。」等語。證人謝洞洁證稱：「（是否和兩造有金錢
    往來？）有，在三重曾經向被告借過錢，也曾向原告借錢週轉過，原告曾經向我
    借過錢，大約是十年前在三重，當時借給他的錢都不多，大約都二、三萬元左右
    ，另外在十年前，我在三重時有向原告借二十萬元，後來我搬到彰化，我本來要
    還他，但原告說沒有關係，後來到原告要買房子時，原告打電話告訴我說他現在
    要買房子，問我是否方便還他錢，後來他們夫妻二人就一起到彰化我家，我當場
    將二十萬元的現金交給原告，當場原告又轉交給被告。」、「我知道他們有買房
    子，但買哪一棟我不知道。」等語（以上二證人所述均見本院九十一年二月六日
    言詞辯論筆錄）。按原告提出之互助會會員證書一紙，業經證人蔡家未證實為其
    所招攬，該互助會會金為二萬元，會期自八十二年八月二十日起，原告於八十四
    年一月二十日以一千八百元利息得標，標得會款共五十四萬二千元，有該證書影
    本一紙在卷可參，被告稱兩造係於八十三年十一月十三日遷入系爭不動產，而原
    告於遷入後約二個月即標取會款，則原告所稱將標得之會金交予被告支付系爭不
    動產價款一情似非虛構。再經本院隔離訊問，原告所述謝洞洁向其借款、還款之
    情形與謝洞洁所述相符，參以被告亦稱曾至謝洞洁住處，準此，原告所述系爭不
    動產亦有其出資一情堪信為真。
  (三)被告於本院九十年度家訴字第十五號一案審理中陳稱：「原告每個月給我三萬元
    ，但那是小孩的生活費，一直到判決離婚為止。」（見該案九十年八月二十日言
    詞辯論筆錄），於本件審理中亦稱：「原告沒有給我錢，給錢是買房子之前的事
    ，八十年時他每個月給家用三萬元，直到八十九年八月份，這三萬元是給小孩生
    活費及教育費用，我本身賺的錢並沒有交給原告，但是在家庭開銷不夠時，我都
    拿我自己的錢出來補貼。」（見九十一年一月十六日言詞辯論筆錄）、「原告在
    七十九年底打我之後，我搬回花蓮，之前在臺北原告每月給我五千元，後來我向
    他姊夫反應說不夠，原告才每月給我八千元，八十一年原告也搬回花蓮說他會改
    掉喝酒也不會再打我，原告說每月要給我三萬元，我本來不要，但我女兒勸我說
    不拿白不拿，所以我才拿，原告每月支付三萬元到八十九年我們離婚為止，原告
    給我三萬元是拿現金給我。」（見九十一年九月十一日言詞辯論筆錄）。是依被
    告所述，原告婚後即有支付家庭生活費用之事實，自八十年或八十一年起每月甚
    至支付三萬元，則原告對家庭顯亦有所付出。
  (四)綜上，原告一對系爭不動產之購買有所出資，二對子女亦盡扶養義務，對家庭有
    所付出，堪認其對被告取得系爭不動產有所協力及貢獻，其主張堪信為真。
五、按夫妻未以契約訂立夫妻財產制者，除本法另有規定外，以法定財產制，為其夫
    妻財產制。又聯合財產關係消滅時，夫或妻於婚姻關係存續中所取得而現存之原
    有財產，扣除婚姻關係存續中所負債務後，如有剩餘，其雙方剩餘財產之差額，
    應平均分配。九十一年六月二十六日修正公布前（以下簡稱修正前民法）之民法
    第一千零五條、第一千零三十條之一第一項分別定有明文。本件兩造既未以契約
    訂立夫妻財產制，自應以修正前民法第一千零十六條之聯合財產制為其夫妻財產
    制，又兩造業經本院判決離婚確定，聯合財產關係消滅，惟兩造並未約定如何分
    配夫妻財產，業據兩造陳明，而原告對被告於婚姻關係存續中取得系爭不動產既
    有所協力及貢獻，業如上述，系爭不動產自應平均分配，從而原告依據上揭法文
    ，請求被告將系爭不動產所有權權利範圍二分之一移轉登記予原告所有，洵屬有
    據，應予准許。
六、據上論結，原告之訴為有理由，依民事訴訟法第七十八條，判決如主文。
中　　　華　　　民　　　國　　九十一　　年　　 十一 　　月　　　六　　　日
                              臺灣花蓮地方法院家事法庭
　　　　　　　　　　　　　　　　　法 　 官　陳　文　通
右正本證明與原本無異。
如對本判決不服，應於送達後二十日內，向本院提出上訴狀（應抄附繕本）。
　　　　　　　　　　　　　　　　　法院書記官
中　　　華　　　民　　　國　　九十一　　年　　 十一 　　月　　　六　　　日
